臺灣高雄地方法院民事判決　　　　　　　100年度重訴字第7號
原　　　告　李婕呤
　　　　　　李名駿
兼共同法定　李新炳
代　理　人
共　　　同　黃敏哲律師
訴訟代理人
被　　　告　黃文祥
上列當事人間侵權行為損害賠償事件，原告於刑事訴訟程序（99
年度審交易字第984 號）提起附帶民事訴訟（99年度審交簡附民
字第385號），經本院刑事法庭裁定移送，本院於民國100年2 月
14日言詞辯論終結，判決如下：
    主      文
被告應給付原告李新炳新臺幣壹拾玖萬陸仟元、原告李婕呤新臺
幣拾貳萬貳仟陸佰柒拾元、原告李名駿新臺幣拾陸萬壹仟
零柒拾柒元，及均自民國九十九年三月三十一日起至清償日止按
週年利率百分之五計算之利息。
原告其餘之訴駁回。
訴訟費用由被告負擔百分之五十三，原告李新炳月負擔百分之三
十四，原告李婕呤負擔百分之七，原告李名駿負擔百分之六。
本判決第一項於原告李新炳以新臺幣萬貳仟元、原告李婕呤以
新臺幣壹拾萬柒仟元、原告李名駿以新臺幣壹拾貳萬元分別為被
告供擔保後，各得假執行。
原告其餘假執行之聲請駁回。
    事實及理由
一、原告主張：被告於民國98年10月8 日上午11時25分許，駕駛
    車牌號碼ZQ-5206 號自用小客車，沿高雄縣美濃鎮○○街由
    東向西方向行駛，行至該路段50號旁無號誌路口時，因有左
    方車未讓右方車先行及未注意車前狀況之過失，適與騎乘車
    號PQ2- 470號機車沿五福街由北向南行駛之被害人溫麗娜發
    生擦撞（下稱系爭事故），溫麗娜因而人車倒地，並受有腦
    出血、顱底骨折之傷害，經送醫急救，仍不治死亡，被告上
    開行為已構成侵權行為。又原告李新炳、李婕呤、李名駿分
    別係溫麗娜之配偶及子女，原告李新炳因系爭事故支出殯葬
    費新臺幣（下同）160,000 元，而溫麗娜為原告之法定扶養
    人，原告李新炳並與原告李婕呤、李名駿即因此各受有扶養
    費3,00 9,007元、612,858 元、668,554 元損失，及精神上
    損害各1,000,000 元。為此，爰依侵權行為之法律關係提起
    本訴，並聲明：(一)被告應給付原告李新炳4,169,007 元、原
    告李婕呤1,612,858 元、原告李名駿1,668,554 元，及均自
    起訴狀繕本送達翌日起至清償日止，按週年利率5%計算之利
    息。(二)願供擔保，請准宣告假執行。
二、被告則以：伊就原告李新炳請求之喪葬費不爭執，惟原告李
    新炳係從事繡學號及販賣礦泉之有謀生能力之人，自無受溫
    麗娜扶養之必要，而原告請求之扶養費及精神慰撫金是否適
    當，則請依法審酌，又伊業因系爭事故在執行勞動服務，是
    其目前經濟能力並無法一次支付賠償金，僅能以每月5,000
    元償還原告，以求達成和解等語資為抗辯，並聲明求為判決
    駁回原告之訴。
三、兩造不爭執事項：
  (一)被告於98年10月8 日上午11時25分許，駕駛車牌號碼ZQ-520
    6 號自用小客車，沿高雄縣美濃鎮○○街由東向西方向行駛
    ，行至該路段50號旁無號誌路口時，因有左方車未讓右方車
    先行及未注意車前狀況之過失，適與騎乘車號PQ2- 470號機
    車沿五福街由北向南行駛之溫麗娜發生擦撞，溫麗娜因而人
    車倒地，並受有腦出血、顱底骨折之傷害，經送醫急救，仍
    不治死亡。
  (二)被告因犯過失致人於死罪，經本院以99年度審交簡字第3565
    號刑事簡易判決判處有期徒刑5 月確定。
  (三)原告李新炳為被害人溫麗娜之夫，原告李婕呤、李名駿為溫
    麗娜之子女。原告均未拋棄繼承。
  (四)被告自承就系爭事故之發生有部分過失，並同意引用刑事判
    決認定之事證，兩造過失程度由法院認定。
  (五)被告對於原告所請求喪葬費不爭執。
  (六)原告已共同領取汽車強制責任險之保險金1,500,000 元。
四、本件爭執事項：
  (一)溫麗娜就系爭事故之發生是否與有過失?
  (二)原告得請求之金額為若干?
五、本院之判斷：
  (一)原告主張被告於前揭時、地駕駛上開自用小客車沿高雄縣美
    濃鎮○○街由東向西方向行駛，行至該路段50號旁無號誌之
    系爭交岔路口時，因有左方車未讓右方車先行及未注意車前
    狀況之過失，而適與騎乘上開機車沿五福街由北向南行駛之
    溫麗娜發生擦撞，致其因而人車倒地，並受有前開傷害，經
    送醫急救，仍不治死亡之事實，有卷附道路交通事故現場圖
    、道路交通事故調查報告表、相驗屍體證明書及現場相片等
    可稽（見臺灣高雄地方法院檢察署檢察官98年度相字第1951
    號卷第9 頁至第15頁、第26頁），並為被告所不爭執，又被
    告業因系爭交通事故而經本院刑事庭依過失致人於死罪判處
    有期徒刑5 月確定，有99年度審交簡字第3565號刑事簡易判
    決在卷可稽（見本院卷第4 頁至第7 頁），復經本院調閱上
    開卷證查核屬實，故被告因上開過失行為致溫麗娜受有上開
    傷害而不治死亡，二者具有相當因果關係，被告過失之侵權
    行為已堪認定。
  (二)按行至無號誌之交岔路口，同為直行車或轉彎車者，左方車
    應暫停讓右方車先行。又汽車行駛時，駕駛人應注意車前狀
    況及兩車併行之間隔，並隨時採取必要之安全措施。再機器
    腳踏車駕駛人及附載坐人均應戴安全帽。道路交通安全規則
    第102 條第1 項第2 款、第94條第3 項、第88條分別定有明
    文。另按「被害人之過失行為須為損害之共同原因，予損害
    之發生或擴大以助力，並與損害之發生與擴大有相當因果關
    係者，始有過失相抵之適用。」，最高法院89年台上字第10
    36號著有裁判要旨可參。本件被告固不爭執有前開過失之侵
    權行為，惟抗辯雙方均有過失等語（見偵卷第7 頁），而查
    溫麗娜係領有駕駛執照之駕駛人，依其智識、能力及駕駛經
    驗，對於未遵守前開交通規則之規定所可能造成之危害自非
    毫無概念，又系爭事故現場之交岔路口，係屬路寬各約4 至
    5 公尺之筆直道路，兩旁無突出之障礙物，視線良好，有前
    開照片可稽，則其行經上開路口時，自應注意車前狀況及採
    取必要之安全措施；而由現場所留溫麗娜機車造成之刮地痕
    及溫麗娜倒地後之碎片血跡位置，應認兩車碰撞當時，被告
    應已幾近通過該交岔路口，由此衡情溫麗娜理應在事故發生
    前即得發現被告業自五福街由東往西方向行駛通過，則溫麗
    娜在通過該路口時，自應注意車前狀況並以適速或減速行駛
    以維安全，然其在當時主、客觀之情況下堪認應無不能注意
    之情事，竟疏未注意而冒然行駛，致無法及時煞停而肇致二
    車碰撞，復因其未依法配戴安全帽（有道路交通事故調查報
    告表(二)可稽），造成其於碰撞後倒地致頭部受重傷而不治死
    亡，死因並為腦出血、顱底骨折，有相驗屍體證明書可稽，
    足見其頭部受傷致死亡，與其未戴安全帽有相當之牽連性，
    堪認溫麗娜之上開行為就系爭車禍之發生亦有過失甚明。從
    而應認被告與溫麗娜就系爭事故之發生均有過失。又衡酌被
    告有左方車未讓右方車先行及未注意車前狀況之過失，其過
    失情節較重，應為肇事主因，溫麗娜有未注意車前狀況並採
    取必要之安全措施，且未戴安全帽，肇致頭部受傷而不治死
    亡，過失情節亦非輕，為肇事次因，而高雄省高屏澎區車輛
    行車事故鑑定委員會鑑定結果，亦同此認定，有該鑑定委員
    會98年11月13日高屏澎鑑字第0986003535號函附鑑定意見書
    附卷可參，是審酌被告及溫麗娜之過失情節，認其等過失比
    例應係被告為6/10，被害人溫麗娜為4/10，始符公平。
  (三)按「因故意或過失，不法侵害他人之權利者，負損害賠償責
    任」、「汽車、機車或其他非依軌道行駛之動力車輛，在使
    用中加損害於他人者，駕駛人應賠償因此所生之損害。」、
    「不法侵害他人致死者，對於支出醫療及增加生活上需要之
    費用或殯葬費之人，亦應負損害賠償責任」、「被害人對於
    第三人負有法定扶養義務者，加害人對於該第三人亦應負損
    害賠償責任」、「不法侵害他人致死者，被害人之父、母、
    子、女及配偶，雖非財產上之損害，亦得請求賠償相當之金
    額。」，民法第184 條第1 項前段、第191 條之2 前項、第
    192 條第1 項、第2 項、第194 條分別定有明文。又慰藉金
    之賠償須以人格權遭遇侵害，使精神上受有痛苦為必要，其
    核給之標準固與財產上損害之計算不同，然非不可斟酌雙方
    身分資力與加害程度，及其他各種情形核定相當之數額，最
    高法院51年台上字第223 號著有判例可供參照。另按扶養之
    程度，應按受扶養權利者之需要與負扶養義務者之經濟能力
    及身分定之，民法第1119條亦有規定。本件被告業因前述過
    失而致溫麗娜不治死亡，被告自應負侵權行為之損害賠償責
    任，又原告為溫麗娜之配偶及子女，有戶籍謄本在卷可稽，
    且為被告所不爭執，則原告請求之殯葬費、扶養費、慰撫金
    是否有當，茲分述之：
  1.殯葬費：
    原告李新炳主張業已為溫麗娜支出殯葬費160,000 元之情，
    業據其提出委辦喪葬估價單、公墓、納骨堂使用費繳款單等
    件為證（見附民卷第52頁至第54頁），被告對上開證據之真
    正及支出之金額均不爭執；又原告李新炳所提出之單據固非
    全部殯喪費支出憑證，然依民事訴訟法第222 條第2 項規定
    ：「當事人已證明受有損害而不能證明其數額或證明顯有困
    難者，法院應斟酌一切情況，依所得心證定其數額。」，審
    酌原告李新炳請求之金額與民間之殯葬費相較，並無過高之
    情事，且其就支出此部分費用已為相當之證明，被告對此部
    分請求亦未爭執，是本院酌定原告李新炳支出之殯葬費金額
    以其請求之金額為適當，自應准其此部分請求。
  2.扶養費：
  (1)原告李新炳（50年1 月28日生）主張其為溫麗娜之配偶，其
    於系爭事故發生前係中度肢障且無業，經濟來源全仰賴溫麗
    娜一人，溫麗娜對其負有法定扶養義務，是被告自應賠償其
    所受扶養權利之損失云云。惟為被告所否認，並以原告李新
    炳係有謀生能力之人之前詞置辯，及提出照片2 紙為證（見
    本院卷第50頁），而由被告所提照片顯示位於高雄市○○區
    ○○路2 段779 號住屋前方堆置礦泉水數十箱以上，礦泉水
    之外包裝均甚為新穎，顯係新進之貨品，屋前並置有「莉特
    美繡學號、礦泉水」之招牌等情，並由原告李新炳自承上開
    房屋為其所有，其確有繡學號之技能及先前有從事繡學號為
    生等情，足見被告抗辯原告李新炳係從事繡學號及販賣礦泉
    水之工作等情應非虛妄。而原告李新炳雖稱其係肢障人士，
    無力從事搬運、販賣礦泉水為業，該屋前礦泉水係溫麗娜生
    前所販售云云，然原告李新炳雖屬中度肢障，惟其並非不能
    僱請他人代為搬運以從事販售業務，尚不能以此認定其主張
    屬實，又溫麗娜業因系爭事故死亡，迄今已逾1 年3 個月以
    上，衡情亦無仍於屋前堆置其販售之礦泉水而未處理之理，
    況倘數十箱之礦泉水係溫麗娜生前即1 、2 年前即堆置，亦
    無可能在日曬風吹後，仍能保持如甫進新品般之外包裝，故
    應認原告上開所言應與事實未符，而應認被告所辯原告李新
    炳為有謀生能力之人較屬可信。再原告李新炳於96年至98年
    度之財產總額為2,396,537 元（含不動產3 筆及汽車1 部等
    資產），有稅務電子閘門財產所得調件明細表可稽（見本院
    卷第48頁、第22頁至第26頁），足見原告李新炳除有上開謀
    生能力外，尚有逾百萬元之資產，而足以維持其日常生活，
    自不符受扶養權利之要件，又其復未提出現在或將來有何符
    合受扶養權利要件之證據證明，則其主張受有扶養費3,009,
    00 7元之損失自屬無據，其請求即不應准許。
  (2)另原告李婕呤、李名駿主張其等為溫麗娜之子女，溫麗娜對
    其等負有法定扶養義務，又其等目前均就讀小學，於成年前
    得請求原告李新炳與溫麗娜共同扶養，是應由被告賠償其等
    喪失之受扶養權利金額等語。而查原告李婕呤（88年5 月15
    日生）、李名駿（89年12月21日生）為溫麗娜與原告李新炳
    所生之子，為被告所不爭執，又該2 人之戶籍地址均設高雄
    縣美濃鎮○○路○  段779 號，並分別至108  年5 月14日、
    109 年12月20日方成年，名下無所得、財產，此有戶籍謄本
    、稅務電子閘門財產所得調件明細表在卷可按，是倘溫麗娜
    於原告李婕呤、李名駿成年時尚生存者，以原告李婕呤、李
    名駿前述之年所得總額，及其於系爭事故時仍未滿20歲，應
    足認其無謀生能力，且不能維持生活而需人扶養，則溫麗娜
    與原告李新炳對原告李婕呤、李名駿自應依2 分之1 比例負
    法定扶養義務。又原告主張應以97年度臺灣地區（高雄縣）
    平均每人每年消費支出金額161,520 元、每月為13,460元計
    算其等之扶養費用云云，惟扶養之程度依法本即以受扶養權
    利者之需要與負扶養義務者之經濟能力及身分定之，而原告
    既自承溫麗娜每月之所得僅有1 萬餘元（見本院卷第48頁）
    ，本院審酌上開所得低微，尚無從在支出其個人必要生活費
    用後，仍得按上開每人平均消費金額支付扶養費，原告主張
    以97年度臺灣地區（高雄縣）每人每月消費支出計算云云尚
    不足採；又為真實反映受扶養人之實際生活所需，本院認應
    以原告李婕呤、李名駿居住於高雄縣（現已改制為高雄市美
    濃區）之內政部公布98年度最低生活費，即每人每月以9,82
    9 元為計算扶養費之基準較為合理；而於系爭事故發生（98
    年10月8 日）時，原告李婕呤、李名駿距成年仍有9 年7 月
    、11年2 月，依霍夫曼法扣除中間利息後計算，原告李婕呤
    得請求一次給付之扶養費應為471,122 元〔計算式：9 ,829
    元×12＝117,948 元；117,948 ×7.00000000（此為應受扶
    養9年之霍夫曼係數）+117,948×0.58×（8.00000000-0.00
    000000）＝942,243；942,243×1/2＝471,122元（小數點以
    下四捨五入）〕；而原告李名駿主張其得請求一次給付之扶
    養費為535,129元〔計算式：9,829×12＝117,948；117,948
    ×8.00000000（此為應受扶養11年之霍夫曼係數）+117948
    ×0.2×（9.00000000-0.00000000）＝0000000；0000000×
    1/2＝535,129元（小數點以下四捨五入）〕
  (3)精神慰撫金：
    按法院對於慰撫金之量定，應斟酌該侵權行為人，及被害人
    暨其父、母、子、女及配偶之身分、地位及經濟狀況等關係
    定之。原告主張其等為溫麗娜配偶及子女，每人各受有非財
    產損害賠償各100 萬元等情，查原告李新炳其係國中畢業，
    名下有3 筆不動產及汽車等資產，原告李婕呤、李名駿均為
    國小在學學生，名下無資產，被告為國中畢業，名下無資產
    ，其目前並因系爭事故而服社會勞動中，收入微薄等情，業
    據兩造陳明在卷，並有稅務電子閘門財產所得調件明細表可
    稽（見本院卷第13頁至第27頁），本院斟酌原告為溫麗娜之
    配偶及子女，原告李新炳為中年喪偶，所受打擊甚鉅，又原
    告李婕呤、李名駿雖尚年幼，惟其漸長期間仍受有精神上之
    損害，又其等均因系爭事故而頓失親人，天人永別，其精神
    所受傷害非輕，暨斟酌兩造身份、地位、經濟狀況及被告犯
    後之態度等一切情狀，認原告李新炳請求精神慰撫金1,000,
    000 元、李婕呤、李名駿請求精神慰撫金各900,000 元為適
    當，應予准許，逾此部分則屬無據。
  (4)從而，原告李新炳因系爭事故而受損害合計為1,160,000 元
    ，原告李婕呤、李名駿因系爭事故各受損害1,371,122元、1
    ,435,129元。
  4.又按損害之發生或擴大，被害人與有過失者，法院得減輕賠
    償金額，或免除之，為民法第217 條第1 項所明定。本件被
    告及溫麗娜就本件損害之發生，各應負6/10、4/10之過失責
    任已如前述，是依上開過失相抵規定，本院認應減輕被告之
    賠償4/10，而原告為其繼承人，自應承受上開與有過失責任
    比例，故原告李新炳所得請求之損害賠償額原為1,160,000
    元，依比例減少後得請求被告賠償696,000元，又原告李婕
    呤、李名駿所各得請求之損害賠償額原各為1,371,122元、1
    , 435,129元，依比例減少後即各得請求被告賠償822,673元
    、861,077元（元以下均四捨五入），而逾此部分則屬無據
    。
  5.又依強制汽車責任保險法第32條規定：「保險人依本法規定
    所為之保險給付，視為被保險人損害賠償金額之一部分，被
    保險人受賠償請求時，得扣除之。」。本件原告已由強制汽
    車責任保險受領理賠1,500,000 元，則每人各受領50,000元
    之事實，為兩造所不爭執，則原告上開得請求賠償之金額，
    自應再予扣除此部分保險理賠之金額，是經扣除後，原告李
    新炳得請求之金額為196,000 元，原告李婕呤、李名駿各得
    請求之金額為322,673 元、361,077 元。又原告請求被告賠
    償之上述金額係屬無確定期限且以支付金錢為標的，依民法
    第229 條第2 項規定，其等併請求均自起訴狀繕本送達被告
    之翌日即99年3 月31日起至清償日止，按週年利率5%計算之
    利息，為有理由，應予准許。
六、綜上所述，原告本於侵權行為之法律關係，請求被告給付原
    告李新炳196,000 元、原告李婕呤、李名駿各322,673 元、
    361,077 元，及均自99年3 月31日起至清償日止之法定遲延
    利息，為有理由，應予准許；逾此部分之請求，則無理由，
    應予駁回。
七、原告陳明願供擔保，聲請宣告假執行，經核原告勝訴部分，
    合於法律規定，爰分別酌定相當之擔保金額併宣告之；至原
    告其餘假執行之聲請，因訴之駁回而失所依附，不予准許。
十、本件事證已臻明確，兩造其餘攻擊防禦方法或舉證，經審酌
    後，認與判決結果不生影響，爰不逐一論列，併此敘明。
八、據上論結，本件原告之訴為一部有理由，一部無理由，依民
    事訴訟法第79條、第85條第1 項、第390 條第2 項，判決如
    主文。
中    華    民    國  100     年    3     月    9     日
                  民事第四庭  法  官  楊淑珍
以上正本係照原本作成。
如不服本判決，應於送達後20日內，向本院提出上訴狀並表明上
訴理由，如於本判決宣示後送達前提起上訴者，應於判決送達後
10日內補提上訴理由書（須附繕本）。
中    華    民    國  100     年    3     月    9     日
                              書記官  許琇淳